臺灣臺北地方法院民事判決　九十一年度保險字第九九號
　　原　　　告　丙○○
　　　　　　　　乙○
　　法定代理人　黎堅亮
　　訴訟代理人　甲○○
右當事人間請求給付保險金事件，本院判決如左：
    主    文
被告應給付原告新台幣參佰萬元及自民國九十一年六月二十九日起至清償日止，按年
息百分之五計算之利息。
訴訟費用由被告負擔。
本判決於原告以新台幣壹佰萬元供擔保後，得假執行。但被告如於假執行程序實施前
，以新台幣參佰萬元為原告預供擔保，得免為假執行。
    事    實
甲、原告方面：
  一、聲明：除假執行擔保金額外，如主文所示。
  二、陳述：
  （一）原告丙○○、乙○分別為已故陸軍下士賴麒彰之父母。賴麒彰未婚且無子女
        ，原告為其法定繼承人。
  （二）賴麒彰於民國八十八年十一月十五日入伍服役，由國防部代為向被告投保「
        國軍官兵意外平安保險」而定有保險契約條款（以下簡稱系爭保險契約），
        賴麒彰成為系爭保險契約之被保險人。嗣後，賴麒彰不幸於八十九年八月十
        八日凌晨在東引島服衛哨勤務時，因使用槍械不當受傷不治死亡，經軍方判
        定為因公死亡，並獲准安厝於國軍彰化忠靈塔，且給予遺族即原告終身領取
        年撫卹金，足認系爭保險契約所約定之因遭意外事故致被保險人死亡之保險
        事故業已發生，自合於請求保險給付之標準，且賴麒彰平日生活表現正常，
        無感情問題或其他因素，且由未留遺書等情觀之，並無任何可能自裁之跡象
        。然被告卻於原告請求給付保險金新台幣（下同）三百萬時，以無其他資料
        可證明賴麒彰為意外死亡而拒絕理賠，為此爰依系爭保險契約及繼承關係，
        請求被告給付保險金三百萬元及其起訴狀送達之翌日起至清償日止之遲延利
        息。
  三、證據：提出戶籍謄本、國防部死亡通報令及撫卹令、聯勤台中地區留守業務處
      函及被告意外保險部簡便行文表各乙份為證（皆為影本）。
乙、被告方面：
  一、聲明：
  （一）原告之訴駁回。
  （二）如受不利益之判決願供擔保免於假執行。
  二、陳述：原告係以被告就賴麒彰使用槍枝不當受傷不治死亡之意外事件，請求被
      告應給付保險金三百萬元及其遲延利息等語云云；惟賴麒彰之死亡係出於自殺
      行為所致，並非本公司之承保範圍，原告之訴顯無理由，茲臚列理由如后：
  （一）查陸軍步兵第一九五旅步三營就該槍擊死亡案調查報告所載，賴麒彰係於八
        十九年八月十八日凌晨四時至六時擔任營部大門衛哨，約於凌晨四時十二分
        左右一兵陳原嘉聽見拉槍機拉柄聲音，過不到十秒聽見第二次拉槍機拉柄聲
        音及一聲低沈響聲，經過找尋之後，二兵陳慶展發現賴麒彰倒於哨所右前方
        十公尺頭部流血，經送醫急救後，於凌晨四時四十五分宣告不治，肇生槍擊
        死亡事件。依上述調查報告所載，一兵陳原嘉聽到二次拉槍機拉柄聲音，足
        見賴君之死亡並非使用槍枝不當之意外事故，而係出於其故意自殺行為所致
        ，否則怎麼會有二次拉槍機拉柄聲音；此外，依馬祖分院檢察署之法醫鑑定
        書所載，賴麒彰顱顏面槍彈傷之入口為眉心，出口為顱頂，衡諸一般社會之
        常情，若是使用槍枝不當，怎麼會是朝自己之眉心開槍，且法醫之鑑定結果
        為非他殺，更可以證明賴麒彰之死亡係出於其自殺行為所致。
  （二）次查步三營營部連下士宋明偉等七員談話筆錄及營長儲中琦中校等八員報告
        書所載，賴麒彰死亡時步槍仍由右手握著，且依連長潘冠政之報告，賴麒彰
        常與同排組及同梯弟兄抱怨不太能適應，覺得島上枯燥乏味很無聊，很想回
        台灣，又依一兵林怡仁之報告所述賴麒彰曾表示在自己的連上已經黑掉等語
        ，足見賴麒彰對於軍旅之生活有適應不良之情形，而事故發生時安全士官陳
        嘉哲亦判斷賴麒彰係自殺身亡，綜上所言，賴麒彰之死亡確由其自殺行為所
        致。
  （三）按人壽保險被保險人故意自殺者，保險人不負給付保險金額之責任，為保險
        法第一百零九條第一項前段所明定，又本公司與國防部訂立之國軍官兵意外
        平安保險契約條款第五條之規定，「被保險人於本契約有效期間內，因遭受
        意外事故，致其身體蒙受傷害而殘廢或死亡時，乙方應依本契約規定，給付
        保險金。前項所稱意外事故，係指非由疾病引起之外來突發事故。」因此意
        外事故致死或殘廢，須符合下列四項構成要件：一為在契約有效期間內發生
        、二須為外來之事故，須因自身以外，排除因疾病或故意等內發之原因所致
        之保險事故、三須為突發事故、四須為意外的事故（依財政部核示傷害保險
        單示範條款第二條）。本案並無外來突發意外事故導致被保險人賴麒彰死亡
        ，被保險人之死亡係肇因其故意自殺之行為，不符合保險契約所稱意外事故
        致死亡之法定要件。
  三、證據：提出調查報告、相驗屍體證明書及系爭保險契約條款，並聲請本院向國
      防部調查下列資料：
  （一）一兵賴麒彰個人基本資料。
  （二）步三營意外傷害懲處建議名冊。
  （三）步三營營部連下士宋名偉等七員談話筆錄。
  （四）步三營營長儲中琦中校等八員報告書。
  （五）馬祖分院檢察署法醫鑑定書。
  （六）馬祖分院檢察署相驗屍體證明書。
  （七）一兵賴麒彰人體部位圖。
  （八）案發現場平面圖。
  （九）一兵賴麒彰莒光日心得寫作簿。
  （十）軍事檢察官、法醫相驗照片。
  （十一）一兵賴麒彰喪葬協調會協議書。
    理    由
  一、原告起訴主張：原告之子賴麒彰於八十八年十一月十五日入伍服役，不幸於八
      十九年八月十八日凌晨在東引島服衛哨勤務時，因使用槍枝不當受傷不治身亡
      ，業經軍方認定為因公死亡，屬意外事故致死。然嗣後原告依據國防部代理賴
      麒彰與被告簽訂「國軍官兵意外平安保險」契約，向被告請求死亡理賠保險金
      三百萬元時，竟遭被告以無其他資料可證明賴麒彰為意外死亡而拒絕給付，為
      此提起本件訴訟。被告則以：依據軍中相關調查報告結果顯示，賴麒彰曾向同
      袍抱怨自己不太能適應部隊島上枯燥乏味之生活，並自承在其於連隊上已經黑
      掉，足見其對於軍旅生涯有適應不良之情形，再參以案發當時同為衛哨兵之陳
      原嘉曾聽聞二次拉步槍拉柄之聲響，以及子彈自顏面眉心處射入而由顱頂穿出
      等客觀情事，更見賴麒彰之死亡非出於使用槍枝不當之外來突發意外事故，而
      應係出於自殺行為所致，依系爭保險契約第五條及保險法第一百零九條前段之
      規定，被保險人賴麒彰之自殺行為並非系爭保險契約之保險範圍，因此，本案
      死亡之原因既非外來突發意外事故所導致，且賴麒彰有確有自殺之行為，被告
      無法為應予理賠之認定等語資為抗辯。
  二、查原告主張其子賴麒彰於八十八年十一月十五日入伍服役，以現役國軍官兵之
      身分成為國防部與被告合意簽訂「國軍官兵意外平安保險」契約之被保險人，
      原告則為賴麒彰死亡時之受益人。嗣賴麒彰於八十九年八月十八日凌晨在東引
      島擔任衛哨勤務中死亡，經軍方調查案發經過後認定死亡種類為「因公死亡」
      等情，有原告提出之戶籍謄本、國防部八十九年八月二十四日（八九）密球字
      第０９９０９號通報令、撫卹令及聯勤台中地區留守業務處函，以及本院函請
      國防部檢送之國防部北部地方軍事法院馬祖分院檢察署（八九）祖勘字第二號
      法醫鑑定書（以下簡稱法醫鑑定書）等文件在卷可憑，並為被告所不爭執，足
      堪採信為真實。又查原告主張其子賴麒彰於前述時、地死亡之原因係使用槍枝
      不當受傷致死，為因意外事故而死亡之情形，屬系爭保險契約之保險範圍等語
      ，則經被告否認並以前詞置辯。是本件兩造之爭點在於，賴麒彰死亡之原因是
      否屬於系爭保險契約所定保險範圍？賴麒彰是否出於「自殺」而應排除於保險
      範圍之外？
  三、按當事人主張有利於己之事實，就其事實有舉證責任，民事訴訟法第二百七十
      七條定有明文。又主張法律關係存在之當事人，僅須就該法律關係發生所須具
      備之特別要件，負舉證之責任，至於他造主張有利於己之事實，應由他造舉證
      證明。最高法院四十八年台上字第八八七號著有判例可資參照。是主張基於已
      死亡被保險人之受益人地位，請求他造給付保險金及遲延利息之一造，自應就
      保險契約法律關係存在及承保危險事故已發生等有利於己之要件事實負舉證之
      責，而他造則應於對造善盡前述舉證責任之後，就其所辯死亡之原因出於被保
      險人自殺行為所致，不屬於保險範圍等有利於己之事實舉證加以證明，以適當
      分配民事訴訟之舉證責任。
  四、查本件原告主張權利所應負舉證責任部分，一為系爭保險契約之存在，被告對
      此部分之事實未加爭執，已如前述，應依民事訴訟法第二百八十條第一項規定
      視同自認，原告無庸舉證。對於承保之危險事故是否發生，依系爭保險契約第
      五條（保險範圍）、第七條（給付之依據）規定：「被保險人於本契約有效期
      間內，因遭受意外事故，致其身體蒙受傷害而殘廢或死亡時，乙方（指被告）
      應依本契約規定，給付保險金。前項所稱意外事故，係指非由疾病引起之外來
      突發事故。」、「本契約之各項保險給付，以國防部通報令為依據」。原告對
      於保險事故之發生，業已提出契約所載作為各項給付依據之前開國防部通報令
      為據，且依該國防部通報令之記載，賴麒彰之死亡原因為「八十九年八月十八
      日凌晨服衛哨勤務時因使用槍枝不當誤觸扳機受傷，經送醫不治身亡」，符合
      前開條款第五條第二項中「非由疾病所引起」之要件，應無疑義。至於同條項
      「外來突發事故」之要件是否合致，被告將之解釋為須因被保險人「自身」以
      外之突發事故方足稱之，換言之，因被保險人自身之行為導致傷亡者，均排除
      於保險理賠之範圍之外，而否認賴麒彰之死亡屬於意外事故。本院按國防部為
      所屬國軍現役官兵及軍校學生投保意外平安保險，其目的無非考量上開團體肩
      負保國衛民之重任，須時時刻刻透過嚴格、紮實的訓練或教育，以持續提升其
      戰略智能及不斷精進其戰技方法，而軍事訓練或教育之過程不僅艱辛且難免有
      其高度之危險性，為使現役官兵及軍校學生能無後顧之憂，堅守其崗位並戮力
      完成各項戰備任務，實有必要將全部意外事故可能造成之傷亡損失，藉由良善
      之保險制度分散於全體，避免任何個體單獨承擔意外之結果，而造成對軍心士
      氣之不良影響，由此角度出發，對於「意外事故」之解釋，重心仍應置於「意
      外」之要件上，亦即保險事故之發生是否出於被保險人之故意之行為，不屬故
      意行為之範疇者，即便係被保險人之自身之過失行為所致，仍應歸類為「意外
      事故」，否則，如依被告所辯源於自身之行為，不論故意或過失均非「外來突
      發之事故」而排除於保險範圍外，不難想見，將造成共同實施軍事體能戰技訓
      練之國軍官兵或軍校學生，其中因自己疏忽（過失）致傷者遭排除於意外事故
      之範圍外，而必係他人故意或過失或其他外來之因素造成之傷亡才是保險給付
      之範圍，其解釋之不當與過於偏陝顯而易見，更完全違背前述國防部為官兵、
      學生投保意外平安險之目的。準此，本院爰依系爭保險契約第十六條前段之規
      定，探求契約雙方當事人之真意，不拘泥於契約所用之文字，認為被告與國防
      部簽訂系爭保險契約之真意，非單純之商業獲利行為，實寓有透過不同保險事
      故之給付金額，協助國防部照料發生意外事故而致傷亡之官兵、學生，自無偏
      狹縮減意外事故意涵之本意，且依同條後段所載，對於是否將「外來突發事故
      」解為「自身」以外突發事故之疑義，自應為最有利於本件受益人即原告之解
      釋，從而，應認原告已就承保危險事故即意外事故之發生善盡其舉證之責任，
      被告前開辯詞，尚不足採。
  五、查被告抗辯賴麒彰之死係出於自殺行為，無非以：
  （一）卷附陸軍步兵第一九五旅步三營調查報告載明，案發當時一兵陳原嘉先後二
        次聽聞擔任衛哨勤務之賴麒彰拉槍機拉柄之聲響，足見賴麒彰之死亡非使用
        槍枝不當之意外事故，而係故意之自殺行為云云。依卷附法醫鑑定書鑑定結
        果欄２「凶器種類及傷害方法」所載，凶器為國造六五Ｋ２步槍，對該型槍
        枝機械原理有基本瞭解者均知，該槍機械性能良好，為現今國軍部隊普遍採
        用之制式武器，子彈經彈匣插入槍枝彈匣槽後，若欲使彈匣內之子彈藉由彈
        簧推入槍膛（藥室）內，並使扳機進入待擊發之狀態，僅須拉動槍機拉柄乙
        次即可，再拉第二次將導致原來在槍膛內之子彈因槍機連桿勾住該彈殼底端
        而自退彈口拋出，進而使在本來彈匣內之第二顆子彈被槍機推動順次進入槍
        膛。準此，若賴麒彰果真拉槍機拉柄二次，假設原來之槍膛內無子彈之情況
        下，依前揭說明，拉動拉柄第一次將使彈匣內第一顆子彈進入槍膛，拉動第
        二次將使已在槍膛之第一顆子彈由退彈口排出，第二顆子彈則遞補進入槍膛
        內，如賴麒彰於此時扣引扳機擊發子彈，除一顆已擊發之子彈外所遺留之空
        彈殼外（即第二次拉拉柄進入槍膛之子彈），現場理應存有另一顆未擊發之
        子彈（即第一次拉拉柄進入槍膛，而因第二次拉拉柄而自退彈口退出之子彈
        ）；同理，假設原來槍膛內已有子彈，拉槍機拉柄二次將先後退出二顆子彈
        ，現場更應尋獲二顆未擊發之子彈及一顆已擊發之子彈彈殼，方符常情。然
        依卷附案發現場平面圖及現場照片所示，現場僅有一顆已擊發彈頭之空彈殼
        ，而無拉動二次拉柄後，依前述分別情形所應遺留於現場之其他未擊發之子
        彈，是陳原嘉所言聽聞二次拉拉柄聲響之真實性已非無疑。惟無論如何，拉
        動拉柄乙次即可使子彈進入槍膛準備擊發，足見拉動拉柄之次數與賴麒彰是
        否出於自殺，實無必然之關連。從而，被告所辯依陳原嘉所證述聽聞拉動拉
        柄之次數，遽予推認賴麒彰確有自殺行為，尚不足採。
  （二）被告另辯依法醫鑑定書所載，賴麒彰顏面槍彈傷之入口為眉心，出口為顱頂
        ，且經鑑定結果認為「非他殺」，衡諸一般社會常情，若非出於自殺行為，
        何以朝自己之眉心開槍云云。蓋人體於近距離受槍枝子彈射擊者，因槍枝撞
        針撞擊子彈彈殼底部火藥而於密閉之藥室內爆炸燃燒之故，動能甚為強大，
        再加上步槍子彈彈頭較為尖銳，貫穿人體後留下傷口實不足為奇，職故，因
        槍傷致死究因出於自殺或非自殺，顯難單憑傷口之位置下判斷，此由前開法
        醫鑑定書之鑑定結果亦僅能認定至「非他殺」之程度，而無法遽認係「自殺
        」可知。再者，「非他殺」之字面上、論理上之文義，尚難率予作成「非他
        殺」即「自殺」之極端二分法，其中至少含有自殺以外因自身之因素而致死
        之情形，比如由自己過失之行為肇生意外死亡之結果即為著例，因此，亦難
        謂鑑定結果為「非他殺」即推認賴麒彰確係「自殺」，其理昭然，被告此部
        分辯詞仍不足採。
  （三）至於被告引用賴麒彰於部隊之連長潘冠政、一兵林怡仁之調查報告書內容，
        辯稱賴麒彰軍旅生活有適應不良之情形，其死亡確由自殺行為所致云云。查
        潘冠政之前開報告書內除被告所引之部分外，猶載明「一兵賴麒彰在連上表
        現尚可，平時不太講話，於三月十日至六月二十七日在台灣受醫務士官訓，
        預定九月晉升士官：：該員於八月二日返台休假，八月十六日參加島上卸載
        ，與弟兄還有說有笑，可是卻發生此『意外』，讓連上弟兄無法接受」；林
        怡仁亦稱「在受訓期間，我認為他比較少話，個性上和人相處很融洽，平常
        週休一日時，有和一起受訓的弟兄一起出去玩，表現出來都很快樂，並無其
        他異常反應。：：於六月二十七日一起返引，在船上有談到又回到部隊了，
        不知部隊現況如何，彼此交談都有說到希望趕快退伍，離開此地，但發生此
        事，『我認為他應該不會這樣做』」。從以上二人之報告書內容觀之，賴麒
        彰於服役中雖有心態上之些微不適應，然連上長官及曾與其相處之同袍，均
        不認為其有輕生、自裁之念頭，亦均對其死亡一事感到意外，是被告擷取渠
        二人之部分言論抗辯賴麒彰係自殺身亡，顯然速斷，所辯亦不足採。
  六、依本院向國防部函查賴麒彰死亡案之調查案件談話筆錄及報告書，可知賴麒彰
      於部隊生活中之日常舉止、做事態度等，給予營長儲中琦、營輔導長許守林、
      連長潘冠政及連輔導長林海鵬等長官之評價，均認其生活、交友單純、工作認
      真盡職，一切正常，僅係較為寡言，適應狀況大致良好等情，再參以同連官兵
      宋明偉、柯仁志、陳原嘉、楊凱傑、劉仲堅指出，賴麒彰上哨前之情況與以往
      大致相同，並無異狀，平日表現都很正常等語，足見賴麒彰於案發前生活、工
      作各方面之表現仍屬平常，外人尚無從發現其有無任何自殺之徵兆。另觀以卷
      附賴麒彰所親筆書寫於莒光作文簿之各週記載，於八十九年（以下同為八十九
      年）六月八日、六月十五日之「生活劄記」中提及在台灣後勤學校受訓之期間
      即將結束，回到原來的部隊，心情雖然五味雜陳，然唯有「即早調適自己的心
      態，回到部隊才能適應部隊之生活」等語，顯見賴麒彰於受訓完畢返回原部隊
      之前，即有先行調適心態以適應往後生活之認知、次於七月十三日、七月二十
      日以及七月二十七日之「生活劄記」內，提及回到連上之初一切生活作息還不
      太能適應，因此感到有些手忙腳亂，「我想再過些時日，一定能渡過這段的不
      適應期」，外島的生活枯燥乏味，但「這些時日感覺過得相當快」，「等待下
      次返台的時刻來到吧！」，顯示賴麒彰隨著時間的經過，已逐漸能適應部隊生
      活，並樂觀地期待返台休假時刻的來臨、再於八月三日、八月十日「生活劄記
      」中，談到「本週剛好排假返台，一回到許久未歸的家，感到相當高興，離開
      家中有一段時間，於是就空出大部分的時間在家陪家人，閒話家常，回到家裡
      看到親人個個都平安，於是自己更能放心，回家的感覺一切都非常美好」、「
      在返台的這段期間，除了在家多陪陪親人之外，約了朋友一起出外遊玩、聚聚
      ，時間過的好快，短短的十天假期轉眼就過了，但有留下一段美好的回憶」，
      由此不難窺知賴麒彰對遠在台灣的親人、朋友的珍惜與牽掛。由以上賴麒彰親
      筆書寫之「生活劄記」，清楚地透露出其從初返部隊時心態上的略微緊張、焦
      躁，到經過調適逐漸適應部隊生活而樂觀地期待返台休假的來臨，而於返台休
      假時甚為珍惜與家人、好友相處之短暫時光，並因親見家人皆平安使原本內心
      牽掛得以寬慰不少，其入伍所承受之壓力已逐漸獲得舒解等情，不僅與一般外
      島服役之男子無異，益見賴麒彰並無任何妄自拋下親友、剝奪自己寶貴生命之
      充分理由，實難認其死亡之原因為自殺。
  七、從而，原告依系爭保險契約第六條第一項前段，即「死亡金額：執行公務意外
      死亡新台幣三百萬元」之約定，請求被告給付三百萬元，及自起訴狀繕本送達
      翌日即九十一年六月二十九日起至清償日止，按年息百分之五計算之利息，為
      有理由，應予准許。
  八、兩造均陳明願供擔保，聲請宣告假執行及免為假執行，經核均無不合。爰分別
      酌定相當之擔保金額，予以准許。
  九、本件事證已臻明確，兩造其餘主張及所提證據，於本件判決之結果均不生影響
      ，爰不另一一論述，附此敘明。
  十、結論：本件原告之訴為有理由，依民事訴訟法第七十八條、第三百九十條第二
      項、第三百九十二條，判決如主文。
中　　　華　　　民　　　國　　九十一　　年　　　十　　　月　　三十一　　日
                                            民事第民二庭法      官　黃雯惠
右為正本係照原本作成
如對本判決上訴，須於判決送達後廿日內向本院提出上訴狀
中　　　華　　　民　　　國　　九十一　　年　　　十一　　月　　　一　　　日
　　　　　　　　　　　　　　　　　　　　　　　　　　　　法院書記官　林玗倩
